【裁判字號】    94,簡,869
【裁判日期】    950207
【裁判案由】    申報公職人員財產
【裁判全文】
臺北高等行政法院判決
                                   94年度簡字第00869號
原      告  甲○○
被      告  法務部
代  表  人  乙○○（部長）
上列當事人間因申報公職人員財產事件，原告不服行政院中華民
國94年8月31日院台訴字第0940089246號訴願決定，提起行政訴
訟。本院判決如下：
       主  文
原告之訴駁回。
訴訟費用由原告負擔。
    事  實
一、事實概要：
    原告係南部科學工業園區管理局會計主任，為公職人員財產
    申報法第2條第1項第11款規定應申報財產之人員，於92年申
    報財產時，漏報其配偶蘇正秋所有上市股票57,713股，溢報
    本人中國農民銀行債務新臺幣 (以下同)33,514 元及少報臺
    灣土地銀行臺南分行債務9,289元，故意申報不實，被告乃
    依公職人員財產申報法第11條第1項後段規定，以94年6月8
    日法財申罰字第0941109604號函附處分書處原告罰鍰6萬元
    。原告不服，提起訴願仍遭駁回，遂向本院提起行政訴訟。
二、兩造聲明：
    (一)原告聲明求為判決：
      1、訴願決定及原處分均撤銷。
      2、訴訟費用由被告負擔。
    (二)被告聲明求為判決：駁回原告之訴。
三、兩造之主張：
    (一)原告主張之理由：
     1、原告於92.12.20申報財產時，原告配偶蘇正秋有提供中
        信銀行綜合證券股份有限公司之買賣股票戶頭存摺，原
        告遂依申報範例內容「參」、行政法院見解內容有敘述
        「如果申報財產而需要配偶及未成年子女配合時，配偶
        及未成年子女所提供之訊息，有客觀之書面資料可作形
        式上之查證則原則上可給予信賴，進行形式審查即可。
        」當申報時原告配偶即提供證券公司戶頭40,158股，因
        未達申報50萬元之規定致未加以申報。而非處分書中所
        敘「當可遇見有漏報可能作搜羅查詢」，若果如此將可
        能破壞原告與配偶結婚十八餘年相互扶持信賴之婚姻生
        活，原告基於夫妻互信原則，據以申報，並無虛報之故
        意。
     2、另有關溢報「債務部分」，因原告在申報財產時，係自
        行計算房屋及及消費性貸款等債務，並有參考原告之中
        國農民銀行活期儲存款存摺，該行採每月按期扣款，原
        告在列印存摺後，其存摺摘要欄內為「放款息」字樣，
        致以為僅扣借款之利息費用，原借款本金100 萬元未有
        償，致申報該行負債100萬元，而產生溢報銀行自行調
        整償還本金33,514元。而在房屋貸款原係向土地銀行台
        南銀行辨理公務人員優惠貸款，償還期限二十年，自民
        國80年6月起每月由薪資扣還6188元，經換算至期限100
        年5月止本金利息計有550,732元未還，因利息部分需扣
        除致在申報時現僅因在依據書面上認知及計算上有些微
        缺失，處分書上即認定為原告有間接故意並參照最高行
        政法院92年度判字第78號判決意旨 (漏報債務總額
        33,348,959元)顯有巨大差鉅。
    (二)被告主張之理由：
     1、原告92年間係南部科學工業園區管理局會計主任，為公
        職人員財產申報法第2條第1項第11款所定應申報財產之
        人員，本應忠實履行自身之財產申報義務，且各項財產
        之申報標準，法規及填表說明均已詳細填載並送達原告
        ，原告於申報之初，自應詳細閱覽，否則如何認其有據
        實申報之確信?
     2、本法所定申報財產之義務人係公職人員，而非其配偶，
        公職人員對其配偶提供之財產資料仍應盡力查詢，不得
        徒以已照配偶提供資料填載即資為免責事由。又現今上
        市股票已採集保制度，只須登簿查詢，即可明瞭持有股
        票現狀，原告配偶蘇正秋股票扣除申報時屬上櫃股票之
        「彩晶」 (10000股)及「元大證券」 (22 90股)，計達
        57,713股，仍超過應申報標準5萬股，原告於被告處分
        前之說明書自承未將配偶全部股票存摺搜羅查詢，如此
        當可預見有漏報可能。另債務部分原告於被告處分前之
        說明書亦自承「因自知申報不確定，乃於申報表填寫約
        50 萬元、約100萬元等金額」，顯未於申報前向各該貸
        款金融機構確實查詢債務數額。又公職人員財產申報法
        之規範意旨，乃要求擔任特定職務之公職人員，其個人
        、配偶及未成年子女之財務狀況可供公眾檢驗，進而促
        進人民對政府施政廉能之信賴，非如原告所稱杜絕不法
        情事或追究不法所得之目的，公職人員若未能確實申報
        財產狀況，縱其財產來源正當或無隱匿財產之意圖，均
        構成本法所稱故意申報不實之要件。原告漏、溢報股票
        及債務，數額非小，其顯未詳實查詢自己及配偶財產狀
        況，可預見將造成財產申報資料與實際將況不符，猶率
        爾為之，致有漏、溢報情形發生，揆諸前揭說明，其有
        申報不實之間接故意，堪予認定。
    理  由
一、按公職人員財產申報法第2條第1項第11款規定，警政、司法
    調查、稅務、關務、地政、主計、營建、都計、證管、採購
    之縣（市）級以上政府主管人員，及其他職務性質特殊經主
    管院會同考試院核定有申報財產必要之人員，應依法申報財
    產。第5條規定「公職人員應申報之財產如左：一、不動產
    、船舶、汽車及航空器。二、一定金額以上之存款、外幣、
    有價證券及其他具有相當價值之財產。三、一定金額以上之
    債權、債務及對各種事業之投資。公職人員之配偶及未成年
    子女所有之前項財產，應一併申報。」第11條第1項規定「
    公職人員明知應依規定申報，無正當理由不為申報，處新臺
    幣6萬元以上30萬元以下罰鍰。其故意申報不實者，亦同。
     」又同法施行細則第19條第1項第1款規定「本法第5條第1
    項第2款及第3款之一定金額，依左列規定：一、存款、有價
    證券、債權、債務、及對各種事業之投資，每類之總額為新
    臺幣1百萬元，或有價證券之上市股票總額為新臺幣50萬元
    。…」。
二、查原告為南部科學工業園區管理局會計主任，於92年申報財
    產時，漏報其配偶蘇正秋所有上市股票57,713股，溢報本人
    中國農民銀行債務33,514元及少報臺灣土地銀行臺南分行債
    務9,289元，有其92年公職人員財產申報表、臺灣證券集中
    保管股份有限公司之保管帳戶客戶餘額表、中國農民銀行新
    市分行93年4月12日農市授字第9377000061號及臺灣土地銀
    行臺南分行93年4月13日南機密字第0930001201號函等影本
    附原處分機關卷可稽，亦為原告所不爭，兩造所爭議者為原
    告之漏報行為是否出於故意，而該當於上述公職人員財產申
    報法之處罰構成要件。
三、按前述公職人員財產申報法第11條第1項規定「明知應依規
    定申報，無正當理由不為申報」或「故意申報不實」，可見
    構成違反該規定之行為以故意為其主觀要件。又所謂故意並
    不限於直接故意，間接故意（學理上或稱為「未必故意」）
    亦屬之。「直接故意」乃行為人對於行政違章行為之構成要
    件明知並有意使其發生。「間接故意」則指行為人對於行政
    違章行為預見其發生，且發生不違反其本意。此外故意之內
    涵還可分為「構成要件故意」及「違法性認識」，前者是指
    對客觀構成要件事實之主觀認知，原則上是不牽涉到價值判
    斷。後者則是指「認知到自己之客觀作為是法規範所禁止者
    （或自已之客觀不作為是法規範期待自已在當時環境下應作
    成者）」。「構成要件故意」與「違法性認識」雖然在概念
    上可以明確區分，但在個各種類型之刑事罪名或行政違章中
    ，則不免有相互補充影響之關係，特別在行政罰之「行為罰
    」類型或刑事之「行為犯」類型，為違法行為之「行為構成
    要件故意」，同時也表徵了對法規範之蔑視與輕忽，而同時
    有「違法性認識」。在「直接故意」之情況下，顯示出行為
    人對禁止法規範（或誡命法規範）之明顯蔑視，但「間接故
    意」則會呈現出行為人對法規範之輕忽與漠視，以上二者均
    屬「故意」，只不過責任有輕重而已。
四、原告雖主張因信賴配偶所提供之資料 (中信銀綜合證券股份
    有限公司開立之股票帳戶)，誤以為股票部份未達申報標準
    ，致有漏報，並非故意等語。惟查，原告之配偶蘇正秋先後
    分別於通寶證券公司 (現改為台証證券公司)及中信銀綜合
    證券股份有限公司開立股票帳戶，買賣股票，該二帳戶迄原
    告申報財產時止，均為有效且持續使用中之帳戶，有原告所
    提出之該二帳戶影本可查。前者自89年7月20日以後雖未再
    進行買賣，惟帳戶中原有之股票不論分紅配股或因公司合併
    而轉換股票陸續均有異動，上述各情在通常情況下，股東均
    會受到通知，其中更有涉及各該年度綜合所得稅之申報者 (
    如分紅配股)。原告為專業會計人員，復為家庭收入之重要
    來源，對於每年申報稅捐之相關事宜，實難諉為不知。又比
    對二帳戶中之股票種類，台証證券公司帳戶中之股票並未完
    全為中信銀公司帳戶中之股票種類所涵蓋，例如元大證券、
    光寶科技、南紡、遠紡、台玻、福雷電等多種股票即是，足
    見二帳戶之股票種類有相當大之差異。原告主張其配偶蘇正
    秋誤以為90年10月26日在中信銀公司開立帳戶後，集保公司
    會自動將所有股票集中保管 (於中信銀之帳戶)，致不知尚
    有台証證券公司之帳戶應予計入，而原告又誤信其配偶所提
    出之資料等語，尚非可信為實在。又其縱無直接故意，亦難
    免有輕忽漠視法規範之間接故意。
五、至於溢報消極財產部分，查原告之財產申報書記載台灣土地
    銀行房屋貸款約50萬元，中國農民銀行新市分行消費性貸款
    約100萬元，與原告所屬機關政風室所查得之資料土地銀行
    部分為509289元農民銀行部份為966486元，固略有出入，總
    計溢報本人中國農民銀行債務33,514元，少報臺灣土地銀行
    臺南分行債務9,289元，惟查原告之貸款土地銀行部分係分
    期償還之公教貸款為兩造所不爭執，中國農民銀行之貸款則
    為每月清償利息並未償還本金，有原告提出之該銀行活期儲
    蓄存款存摺影本附於本院卷可查，該存摺摘要欄每月均記載
    「放款息」等字樣，即表示自原告之活期儲蓄存款按月扣除
    利息，原告其依上述記載而認為並未清償本金，並據為申報
    ，應認已盡查證義務，至於土地銀行之貸款，原告僅就分期
    償還之金額自行計算，而未進一步向銀行查證，與事實略有
    出入，惟依其申報內容整體觀之，債權銀行、貸款種類均屬
    相符，並自知有些微出入而記載為約50萬元，凡此，均不致
    使人對其財消極財產狀況產生錯誤或不正確之判斷，尚難認
    其有不實申報之違法性認識，充其量只是不夠精準而已。被
    告以其對消極財產之申報亦有故意申報不實之違章行為並予
    處罰，於法固有不合，惟原告既有前述股票部分申報不實之
    行為，被告量處之罰鍰又係法定最低金額6萬元，無從再因
    情節之減輕而就罰鍰金額重行裁量，仍應認原處分並無違誤
    ，訴願決定予以維持亦屬合法，原告起訴請求撤銷，為無理
    由，應予駁回。又本件事證明確，爰不經言詞辯論逕為判決
    。
六、據上論結，本件原告之訴為無理由，爰依行政訴訟法第233
    條第1項、第98條第3項前段，判決如主文。
中    華    民    國    95    年     2    月    7     日
                            第五庭  法  官  張瓊文
上為正本係照原本作成。
本件以訴訟事件所涉及之法律見解具有原則性者為限，始得於本
判決送達後20日內向本院提出上訴狀並表明上訴理由，如已於本
判決宣示後送達前提起上訴者，應於判決送達後20日內補具上訴
理由（均按他造人數附繕本），且經最高行政法院許可後方得上
訴。
中    華    民    國    95    年     2    月    7     日
                                    書記官  吳柏洲


司法院資訊處製作；財團法人民間司法改革基金會備份。
